【裁判字號】    99,台上,171
【裁判日期】    990128
【裁判案由】    履行契約等
【裁判全文】
最高法院民事判決              九十九年度台上字第一七一號
上  訴  人  甲○○
訴訟代理人  柳正村律師
被 上 訴人  乙○○
            丙○○
共     同
訴訟代理人  劉有德律師
上列當事人間請求履行契約等事件，上訴人對於中華民國九十八
年九月十五日台灣高等法院台中分院第二審判決（九十八年度重
上字第七五號），提起上訴，本院判決如下：
    主  文
原判決關於駁回上訴人之上訴暨該訴訟費用部分廢棄，發回台灣
高等法院台中分院。
    理  由
本件被上訴人主張：上訴人在坐落台中市○區○○○段一○六四
之二地號（因建築新屋需要，將該地號辦理土地分割，除原地號
外增加同段一○六四之一三五、一○六四之一三六、一○六四之
一三七、一○六四之一三八、一○六四之一三九、一○六四之二
五四地號等六筆土地，下稱系爭土地）土地上興建「大有豐居」
預售房屋，被上訴人乙○○於民國九十二年一月二十五日與上訴
人簽定買賣契約書，約定購買位於系爭一○六四之一三五地號土
地，編號A 六之預售屋，並交付訂金及簽約金新台幣（下同）一
百萬元；被上訴人丙○○於九十二年一月二十七日與上訴人簽定
買賣契約書，約定購買位於系爭一○六四之一三八地號土地，編
號A 二之預售屋，並交付訂金及簽約金八十萬元。嗣於九十二年
七月二十六日兩造另訂立台中市○區○○○段一○六四之二等六
筆地號興建前之流程表（下稱系爭流程表），約定於九十二年十
月三十一日前開工（第八款），於九十三年八月三十一日完工，
並取得建物使用執照（第九款），如有違約，加倍返還所受領之
價金（第十款），及倘於九十三年十月三十一日無法交屋，每戶
每月各「罰」五萬元，並累計計算（第十一款）。嗣雙方同意將
開工日期延至九十二年十二月三十一日前，如有任何一項逾期，
以違約論。惟上訴人未如期開工，至今仍未興建房屋並將所有權
移轉登記予伊，依系爭流程表第十款約定，上訴人應加倍返還所
受領之價金。又依第十一款規定，上訴人應各給付被上訴人罰款
二百三十萬元，超過伊本件請求之部分，暫予保留請求權，爰依
系爭流程表第十款、第十一款之約定為違約金之請求等情，求為
命上訴人給付乙○○二百萬元、給付丙○○一百六十萬元，及各
附加法定遲延利息之判決（被上訴人逾此之請求，業受敗訴判決
確定）。
上訴人則以：被上訴人於九十六年一月三日將系爭土地查封，先
違反系爭流程表第一、二、三款約定，無法續辦土地所有權移轉
登記暨建築核發、申報開工、興建。依系爭土地買賣契約書第六
條約定，因政令或不可歸責於伊之事由，致不能辦理所有權移轉
登記與被上訴人時，雙方同意無條件解除契約，伊應將所有收受
之訂金及價款無息返還被上訴人。伊曾催告被上訴人履行買賣契
約內容事宜，被上訴人仍置之不理，伊已依買賣契約第六、七、
九條之約定，沒收被上訴人前繳之價金等語，資為抗辯。
原審維持第一審所為上訴人敗訴之判決，駁回其上訴，無非以：
系爭流程表之內容包含土地移轉及房屋建造行程，係一獨立契約
。依系爭流程表第八、九、十、十一款分別約定：「確定九十二
. 十. 三十一前開工，茲雙方同意開工日期延至九十二. 十二.
三十一前，如有任何一項逾期，以違約論。九十二. 十一. 一乙
方（即上訴人）同意開立本票作保證」、「完工─使用執照取得
九十三. 八. 三十一」、「有違約─加倍返還所受領之價金」、
「倘九十三. 十. 三十一無法交屋，每戶每月各罰新台幣伍萬元
並累計計算」。上訴人既未依前述約定之時間開工、取得使用執
照、交屋，則被上訴人主張上訴人違約，自堪採信。本件被上訴
人請求上訴人加倍返還所受領之價金，及按月罰伍萬元，被上訴
人雖未具體陳明該約定之法律性質，惟依上開流程表第十、十一
款之約定，應屬違約金之約定。被上訴人乙○○、丙○○已分別
支付定金及簽約金一百萬元、八十萬元予上訴人，如加倍返還上
訴人已受領之價金，則被上訴人乙○○、丙○○各得請求上訴人
給付二百萬元、一百六十萬元。參以上訴人已於九十二年十一月
一日簽發，到期日九十二年十二月三十一日，金額各為二百萬元
、一百六十萬元之本票二張，交付被上訴人作為履約之保證。就
此部分之違約金約定，兩造應受其約定之拘束。至於被上訴人按
月五萬元之懲罰性違約金請求，實屬過高，應酌減為依被上訴人
已付之價金自九十三年十一月一日起至清償日止，按年息百分之
五計算之利息。從而，被上訴人依系爭流程表十、十一款之約定
，分別請求上訴人給付乙○○二百萬元及利息，給付丙○○一百
六十萬元及利息，為有理由等詞，為其判斷之基礎。
按解釋契約，應通觀契約全文，斟酌立約當時情形，於文義上及
論理上詳為推求，並本於誠信原則及參酌交易習慣，以探求當事
人之真義。又探求當事人立約之真義，雖不應拘泥於契約之文字
，但契約文字業已表明當事人真義，無須別事探求者，即不得反
捨契約文字而更為曲解。再所謂違約金，係當事人為確保債務之
履行，約定債務人於債務不履行時應支付之金錢（民法第二百五
十條第一項參照），與買賣價金之返還，性質並不相同。本件被
上訴人乙○○、丙○○已分別支付定金及簽約金一百萬元、八十
萬元予上訴人，乃兩造所不爭執。而系爭流程表第十款約定：「
有違約：加倍返還所受領之價金」，第十一款約定：「倘九十三
年十月三十一日無法交屋，每戶每月各罰新台幣伍萬元並累計計
算」。依其文義觀之，其第十款似已指明上訴人違約時應返還者
為上訴人已受領之『價金』，而非為違約金之約定（充其量僅超
過已受領價金之部分具有違約金之性質），另第十一款始為逾期
交屋時應付懲罰性違約金之約定。至上訴人雖於九十二年十一月
一日簽發，到期日九十二年十二月三十一日，金額各為二百萬元
、一百六十萬元之本票二張，分別交付被上訴人乙○○、丙○○
，惟上述支票係作為履約保證之用，乃原審所認定之事實，尚不
能執此推認系爭流程表第十款之約定係違約金之約定。否則，系
爭流程表上不啻就雙方之買賣為雙重違約金之約定，且被上訴人
另外猶可根據解除契約回復原狀之法律關係向上訴人請求返還價
金，豈非有悖於交易習慣及誠信原則？本件被上訴人既陳明其係
請求違約金，而非請求返還價金（見原審卷一六八頁、第一七二
頁反面）。原審竟未予推闡明晰，遽認系爭流程表第十款之約定
屬違約金之約定，並進而為上訴人不利之論斷，自有可議。上訴
論旨，指摘原判決對其不利部分為不當，求予廢棄，非無理由。
據上論結，本件上訴為有理由。依民事訴訟法第四百七十七條第
一項、第四百七十八條第二項，判決如主文。
中    華    民    國  九十九  年    一    月  二十八  日
                      最高法院民事第五庭
                          審判長法官  朱  建  男
                                法官  顏  南  全
                                法官  林  大  洋
                                法官  沈  方  維
                                法官  張  宗  權
      本件正本證明與原本無異
                                      書  記  官
中    華    民    國  九十九  年    二    月    九    日
                                                      Q

司法院資訊處製作；財團法人民間司法改革基金會備份。
